【裁判字號】    92,訴,224
【裁判日期】    920902
【裁判案由】    貪污
【裁判全文】
臺灣板橋地方法院刑事判決                          九十二年度訴字第二二四號
    公  訴  人  臺灣板橋地方法院檢察署檢察官
    被      告  乙○○
    指定辯護人  甲○公設辯護人黃青慧
右列被告因貪污案件，經檢察官提起公訴（九十一年度偵字第二三三三六號、九十一
年度偵字第二三三八一號），甲○判決如左：
    主  文
乙○○連續依據法令從事公務之人員，利用職務上機會，詐取財物，處有期徒刑年
柒月，褫奪公權年，所得財物新臺幣貳佰陸拾捌萬玖仟伍佰壹拾元，應予追繳並發
還臺北縣五股鄉公所，如全部或一部無法追繳時，以其財產抵償之；又連續依據法令
從事公務之人員，侵占公有財物，處有期徒刑伍年壹月，褫奪公權伍年，所得財物新
臺幣陸拾伍萬肆仟伍佰拾貳元，應予追繳並發還臺北縣五股鄉公所，如全部或一部
無法追繳時，以其財產抵償之；應執行有期徒刑陸年，褫奪公權伍年，所得財物新臺
幣佰拾肆萬肆仟零肆拾貳元，應予追繳並發還臺北縣五股鄉公所，如全部或一部
無法追繳時，以其財產抵償之。
    事  實
一、乙○○係臺北縣五股鄉公所民政課課員兼德音村、成功村二村村幹事，負責經辦
    五股鄉村里基層工作經費，及承辦民防業務，為依據法令從事公務之人員，因其
    向地下錢莊借貸致債務纏身，而有下列犯行：
  （一）臺北縣政府於民國（下同）八十七年三月三日實施「臺北縣鄉鎮市各村里基
        層工作經費實施計畫」，補助各鄉鎮市村里辦公室每月新臺幣（下同）五萬
        元之村里基層工作費，用於社區○○○路燈照明、溝渠疏通、守望相助等事
        項之開支。乙○○竟基於詐取財物之概括犯意，自八十七年三月間起至九十
        一年八月間止，利用身兼德音村及成功村二村村幹事之職務上機會，在臺北
        縣五股鄉公所民政課辦公室，連續以報奉核准並已領款支用之上開二村「工
        作經費核銷單」，重複填具臺灣銀行五股分行分別為德音村、成功村所開立
        之000000000000號、000000000000號專戶取款條
        ，而擅自蓋用德音村村長張清溪、成功村村長陳大吉交其保管之印章，而偽
        造私文書，嗣再送鄉公所主計主任陳志聖用印，利用陳志聖因主計工作量龐
        大未能逐一核對陷於錯誤而核章後，乙○○遂持該偽造之臺灣銀行五股分行
        專戶取款條之私文書向台灣銀行五股分行領款，而行使偽造私文書，自八十
        七年三月間起至九十一年八月間止，以此詐術詐領德音村基層工作費一百四
        十八萬七千三百零七元，及成功村基層工作費一百二十萬二千二百零三元，
        合計詐領該二村基層工作費為二百六十八萬九千五百一十元。乙○○為掩飾
        上開詐領公有財物之犯行，自八十七年六月間起至九十一年六月間止，基於
        行使職務上登載不實公文書之概括犯意，連續在臺北縣五股鄉公所民政課辦
        公室內，於其職務上按照專戶餘額製作德音村、成功村各月分之「台北縣五
        股鄉村里基層工作經費執行情形一覽表」及各季之「台北縣五股鄉各村村里
        基層工作經費執行情形彙計表」公文書時，在該等報表之「社區○○○○○
        路燈照明」、「溝渠疏通」、「守望相助」項目欄內，明知並登載不實之執
        行件數、支用金額、工作內容，並提報臺北縣政府備查，而多次行使職務上
        登載不實公文書，足以生損害於臺北縣政府管理各村里基層工作費支用情形
        之正確性。
  （二）乙○○復基於侵占公有財物之概括犯意，先藉承辦民防業務之機會，於九十
        一年二月五日簽請預借支援九十一年度春安工作民防、義警、義消人員之春
        安工作春節慰問金二十一萬六千元，其竟於九十一年二月間，在臺灣銀行五
        股分行領得該春節慰問金二十一萬六千元，並於支付臺北縣救難協會五股分
        會六千元後，將職務上所持有之上開公有財物餘款二十一萬元，全數侵占入
        己以清償己身債務。乙○○又藉承辦臺北縣五股鄉公所為各巡守隊員向明台
        產物保險股份有限公司投保「五股鄉各村巡守隊人員團體意外險」（保險期
        間自九十一年二月八日起為期一年）之機會，於九十一年三月間起至九十一
        年四月間止，連續在臺北縣五股鄉公所民政課辦公室內，向五股鄉六福村、
        五龍村、陸一村、五福村、集賢村、民義村、五股村村幹事分別收取保險費
        八萬元、五萬四千元、五萬六千元、五萬八千元、七萬九千元、六萬一千元
        、六萬四千元，加上兼任成功村村幹事所領取之保險費八萬九千元後，共計
        五十四萬一千元，全數侵占該等保險費之公有財物而挪用清償債務。總計乙
        ○○詐領及侵占之公款達三百四十四萬零五百一十元。
  （三）嗣於九十一年九月十七日，乙○○在有偵查犯罪職權之公務員查知其為犯人
        前，主動向臺灣板橋地方法院檢察署陳述犯罪而接受裁判。
二、案經乙○○於犯罪被發覺前自首由臺灣板橋地方法院檢察署檢察官偵查起訴。
    理  由
一、右揭事實，業據被告乙○○迭於法務部調查局臺北縣調查站調查、偵查及甲○審
    理時坦承不諱，核與證人陳志聖、張清溪、陳大吉於法務部調查局臺北縣調查站
    調查及偵查時證述之情節相符，並有臺北縣鄉鎮市各村里基層工作經費實施計畫
    影本一份、被告簽請預借春安工作春節慰問金之簽呈影本一份、臺北縣五股鄉公
    所預借費用申請表影本一份、五股鄉公所各村巡守隊保費明細表一份、明台產物
    保險股份有限公司板橋分公司催繳保險費之存證信函影本一份在卷可憑，復有扣
    案之五股鄉成功村八十七年三月至九十一年八月基層工作經費憑證九冊、五股鄉
    德音村八十七年三月至九十一年八月基層工作經費憑證六冊、五股鄉成功村村里
    基層工作費各月份執行情形一覽表一冊、五股鄉德音村村里各月份基層工作費執
    行情形一覽表一冊、五股鄉各村里基層工作費執行情形月報表一冊、五股鄉各月
    份（季）村里工作經費執行情形彙計表一冊、五股鄉各村巡守隊人員團體意外險
    保險合約書一冊足資佐證。是本件事證明確，被告犯行洵堪認定，應予依法論處
    。
二、查被告乙○○如事實欄一之（一）所示詐領基層工作費行為部分，核其所為係犯
    貪污治罪條例第五條第一項第二款之利用職務上機會詐取財物罪、刑法第二百十
    六條、第二百十條之行使偽造私文書罪及刑法第二百十六條、第二百十三條行使
    職務上登載不實公文書罪。又被告如事實欄一之（二）所示侵占春節慰問金、保
    險費行為部分，核其所為係犯貪污治罪條例第四條第一項第一款之侵占公有財物
    罪。又被告偽造私文書、職務上登載不實公文書後再持以行使，其低度之偽造、
    登載不實行為，自應為高度之行使行為所吸收，不另論罪；至於被告盜用「張清
    溪」、「陳大吉」印章之行為，為行使偽造私文書之階段行為，亦不另論盜用印
    章罪。又公訴人於起訴書犯罪事實欄已提及被告行使職務上登載不實公文書之行
    為（即以職務上登載不實德音村、成功村各月分之「台北縣五股鄉村里基層工作
    經費執行情形一覽表」及各季之「台北縣五股鄉各村村里基層工作經費執行情形
    彙計表」，提報臺北縣政府備查之行為），惟公訴人於起訴書論罪欄卻載為被告
    犯刑法第二百十三條之職務上登載不實公文書罪，顯係誤載，併此敘明。又被告
    前後多次利用職務上機會詐取財物、行使偽造私文書、行使職務上登載不實公文
    書、侵占公有財物之行為，均時間緊接，犯罪構成要件相同，顯係基於概括犯意
    為之，均應依刑法第五十六條之連續犯規定論以一罪，並加重其刑。被告所犯前
    開利用職務上機會詐取財物罪、行使偽造私文書罪、行使職務上登載不實公文書
    罪，有方法結果之牽連關係，應從一重之利用職務上機會詐取財物罪處斷。又被
    告於其犯罪未發覺前，向臺灣板橋地方法院檢察署自承犯罪之事實，並為願受裁
    判之表示，此有臺灣板橋地方法院檢察署申告案件報告暨該署九十一年九月十七
    日訊問筆錄附於偵查卷可稽，應依刑法第六十二條前段自首之規定減輕其刑，並
    先加後減之。而被告所犯前開利用職務上機會詐取財物罪、侵占公有財物罪二罪
    間，犯意各別，構成要件互異，應予分論併罰。爰審酌被告身為公務人員，不知
    廉潔自持為民表率，詐領及侵占之公款達三百四十四萬零五百一十元，惟念及被
    告犯後業已對其詐取、侵占之龐大金額及犯案細節供承不諱，犯後態度尚稱良好
    ，已有悔意，暨被告之素行、動機、目的、手段等一切情狀，分別量處如主文所
    示之刑，並定其應執行刑，併依貪污治罪條例第十七條之規定宣告褫奪公權如主
    文所示。又被告侵占公有財物（即春安工作春節慰問金及保險費）總金額為七十
    五萬一千元，其利用職務上詐取財物（即基層工作費）之總金額為二百六十八萬
    九千五百一十元，惟其中被告已就所侵占之春安工作春節慰問金部分先行繳還九
    萬六千四百六十八元等情，有臺北縣五股鄉公所九十二年七月一日北縣五財字第
    ０九二００一二三七六號函附於甲○卷可憑，則被告就其所侵占公有財物部分，
    尚餘六十五萬四千五百三十二元未繳還，至被告雖另提出基層工作經費一覽表及
    基層工作經費未核銷憑證確認補行蓋章一覽表，並辯稱：伊於詐領之德音村、成
    功村基層工作經費後，事後伊有用自己之金錢付給廠商，關於德音村工作經費中
    有憑證未核章者之金額有十二萬三千一百元，成功村工作經費中有憑證未核章者
    之金額有七十四萬二千一百六十元云云，惟被告所稱該等有憑證未核章者之金額
    部分，並未經五股鄉公所主計室及會計室核銷等情，已據被告供明在卷（見甲○
    九十二年六月十一日訊問筆錄），即難認被告已將詐取之基層工作費繳還五股鄉
    公所，故就被告詐領之金額二百六十八萬九千五百一十元，及侵占金額之餘款六
    十五萬四千五百三十二元（合計三百三十四萬四千零四十二元），依貪污治罪條
    例第十條第一項、第二項之規定，諭知追繳並發還予被害人臺北縣五股鄉公所，
    如全部或一部不能追繳，則以其財產抵償之。至扣案之五股鄉成功村八十七年三
    月至九十一年八月基層工作經費憑證九冊、五股鄉德音村八十七年三月至九十一
    年八月基層工作經費憑證六冊、五股鄉成功村村里各月份基層工作費執行情形一
    覽表一冊、五股鄉德音村村里各月份基層工作費執行情形一覽表一冊、五股鄉各
    村里基層工作費執行情形月報表一冊、五股鄉各月份（季）村里工作經費執行情
    形彙計表一冊、五股鄉各村巡守隊人員團體意外險保險合約書一冊，均非被告所
    有，不予宣告沒收。又被告於德音村、成功村之專戶取款條所蓋之「張清溪」、
    「陳大吉」之印文，係盜用張清溪、陳大吉真印章所蓋之印文，並非偽造印章之
    印文，故毋庸另為沒收之諭知（最高法院四十八年度台上字第一一三號判例可資
    參照），附此敘明。
據上論斷，應依刑事訴訟法第二百九十九條第一項前段，貪污治罪條例第四條第一項
第一款、第五條第一項第二款、第十條第一項、第二項、第十七條，刑法第十一條前
段、第五十六條、第二百十六條、第二百十條、第二百十三條、第五十五條、第六十
二條前段、第五十一條第五款、第八款、第九款，罰金罰鍰提高標準條例第一條前段
，判決如主文。
本案經檢察官陳伯厚到庭執行職務
中      華      民      國    九十二    年      九      月      二      日
                                      臺灣板橋地方法院刑事第六庭
                                          法  官  林海祥
右正本證明與原本無異。
如不服本判決，應於判決送達後十日內，向甲○提出上訴狀。
                                          書記官  陳映孜
中      華      民      國    九十二    年      九      月      二      日
附錄本案論罪科刑主要法條：
貪污治罪條例第四條
有下列行為之一者，處無期徒刑或十年以上有期徒刑，得併科新台幣一億
元以下罰金：
一  竊取或侵占公用或公有器材、財物者。
二  藉勢或藉端勒索、勒徵、強占或強募財物者。
三  建築或經辦公用工程或購辦公用器材、物品，浮報價額、數量、收取
    回扣或有其他舞弊情事者。
四  以公用運輸工具裝運違禁物品或漏稅物品者。
五  對於違背職務之行為，要求、期約或收受賄賂或其他不正利益者。
前項第一款至第四款之未遂犯罰之。
貪污治罪條例第五條
有下列行為之一者，處七年以上有期徒刑，得併科新台幣六千萬元以下罰
金：
一  意圖得利，擅提或截留公款或違背法令收募稅捐或公債者。
二  利用職務上之機會，詐取財物者。
三  對於職務上之行為，要求、期約或收受賄賂或其他不正利益者。
前項第一款及第二款之未遂犯罰之。


司法院資訊處製作；財團法人民間司法改革基金會備份。
